【裁判字號】    98,上更(一),99
【裁判日期】    980520
【裁判案由】    偽造有價證券等
【裁判全文】
臺灣高等法院刑事判決              98年度上更(一)字第99號
  上  訴  人
  即  被  告  丙○○原名游啟.
  選任辯護人  楊貴森律師
  上  訴  人
  即  被  告  乙○
  選任辯護人  趙培宏律師
              邱任晟律師
上列上訴人因偽造有價證券等案件，不服臺灣臺北地方法院90年
度自字第894號，中華民國93年2月13日第一審判決，提起上訴，
經判決後，由最高法院發回更審，本院判決如下：
    主  文
原判決關於丙○○、乙○部分撤銷。
丙○○、乙○共同連續行使偽造私文書，足以生損害於他人，丙○○處有期徒刑壹年捌月，乙○處有期徒刑貳年。偽造之奈及利
亞存款保險公司保險證書 (Nigerian Deposit Insurance corpo
ration,Certificate of Insurance)上偽造之署押貳枚、偽造之
奈及利亞聯邦政府奈及利亞國家石油公司合約授與證明書（Fedr
eal Republic of Nigeria, Nigerian National Petroleum Cor
poration,Contract Award Certificate） 上偽造之署押貳枚、
偽造之奈及利亞中央銀行展延止付命令通知書（Central Bank o
f Nigeria,Extensio n of Stop Order Notification） 上偽造
之署押壹枚、偽造之奈及利亞國會參議院奈及利亞聯邦政府不可
撤銷暨無條件電匯付款證明書（National House of Assembly,t
he Senate,Certificat e  of irrevocable and Unconditional
Telegraphic Transfer Payment by the Federal Government o
f Nigeria） 上偽造之署押壹枚、及偽造之奈及利亞完稅證明書
（Tax Clearance Certif icate）二份上偽造之署押各貳枚，共
計拾枚，均沒收。
    事  實
一、丙○○（本件行為時原名游啟文，而於本件行為時，對外並
    以「丙○○」之名義，惟至民國《下同》九十一年一月三十
    一日，始改名為丙○○）、乙○與己○（俟到案後原審再另
    行審結）三人共同基於行使偽造私文書、詐欺取財之概括犯
    意聯絡，先由丙○○於八十九年八月間向國慶工程股份有限
    公司（下稱國慶公司，業經於九十七年六月三十日解散清算
    完結）負責人庚○○等人佯稱：其係海王國際開發股份有限
    公司（下稱海王公司）執行長，曾經介紹國內外重大工程，
    所提供之工程案件標的金額皆相當龐大，有數十億甚至數佰
    億新台幣之鉅等情，擬與國慶公司共同合作開發工程案件，
    藉以取得國慶公司之信任。丙○○繼而謊稱：其所提供之工
    程案件標的金額皆相當龐大，非國慶公司財力所能承擔，丙○○並建議其聯繫美國國際信託保證有線公司（American
    International Guarantee Limit ed，以下稱AIGL公司）作
    為工程案件籌募資金之來源，因而使國慶公司陷於錯誤，誤
    認其有能力仲介工程及覓得資金之能力，因而同意預借丙○○美金五萬元作為開發費用以向AIGL公司尋求資金以便進行
    工程，並與丙○○於八十九年九月八日簽訂合夥契約書，而
    丙○○（當時姓名為游啟文）亦以海王有限公司代表人之名
    義簽約（當事人欄打字為「代表人丙○○」，但蓋用「游啟
    文」印文）。之後，丙○○即聯絡AIGL公司之乙○、己○後
    ，三人多次與國慶公司洽商工程營建以及取得國外資金之細
    節與程序，八十九年十月間，己○表示可協助國慶公司取得
    AIGL公司貸款，但工程貸款需先取得知名評鑑公司對該工程
    之可行性研究報告，並指定英國Fergusons Group公司為評
    估報告人，但因該公司評估報告費用甚高，國慶公司認為假
    如評估不可行或未能取得工程，則將造成鉅額評估費用之損
    失，雙方商談至此延宕。而己○等人為取得國慶公司信任，
    乃同意若評估報告為不可行，則評估報告之費用由AIGL公司
    負擔退還國慶公司，使國慶公司願意繼續合作，己○等人見
    此即再向國慶公司佯稱：AIGL公司有一筆資金貸予奈及利亞
    政府已經到期，金額為美金四千五百五十萬元，AIGL公司將
    取回該款項，且此筆資金可由其等主導，可先預支美金五百
    萬元作為將來合作馬來西亞大電廠工程案件之先期開發費用
    ，不過取回此筆大額資金須先繳交一筆2%保險費即美金九十
    一萬元給保險公司，用以證明此筆款項非不當資金，奈及利
    亞銀行才可匯出這筆貸款，其已自行籌措美金四十五萬元，
    如果國慶公司幫忙籌措不足的美金四十六萬元即可，己○等
    人並提出不詳姓名者所偽造之奈及利亞國會參議院奈及利亞
    聯邦政府不可撤銷暨無條件電匯付款證明書（National Hou
    se of Assembly,the Senate, Certificate of irrevocabl
    eand unconditional Telegra phic Transfer Payment by
    the Federal Government of Nigeria）、奈及利亞中央銀
    行展延止付命令通知書（Central Bank of Nigeria,Extens
    ion of Stop Order Notification）、奈及利亞聯邦政府奈
    及利亞國家石油公司合約授與證明書（Fedreal Republic
    of Nigeria, Nigerian National Petroleum Corporation
    ,Contract Award Certificate）、奈及利亞存款保險公司
    保險證書（Nigerian Deposit Insurance Corporation,Cer
    tificate of Insurance） 等，以及美國國際信託保證有限
    公司要求中國國際商業銀行將匯款撥入還款帳戶之支付憑證
    三紙（非偽造）以資取信國慶公司，並同意馬來西亞 Palau
    Bunting營建電廠工程之資金約美金二十億元將由 AIGL公司
    負責籌措，以及於八十九年十月十九日由AIGL公司代表人己○與國慶公司簽訂馬來西亞Palau Bunting營建電廠工程之
    合作協議書，因而使國慶公司陷於錯誤，同意依照己○等人
    之條件匯款幫忙，但須己○等人提出擔保。己○等人即由不
    知情之王春森處覓得不知情之鍾成提供不動產擔保，另由丙○○（當時姓名為游啟文）於八十九年十月二十七日，以「
    丙○○」名義簽立明知無意使之兌現之面額新台幣壹仟伍佰
    萬元，到期日89年12月26日，票號103858之本票乙紙，交予
    國慶公司佯充為擔保而行使之，因而使國慶公司陷於錯誤，
    而於八十九年十月三十日匯款美金四十六萬元至乙○所指定
    之英國銀行AZE Banking Group Ltd.,受款人Nal Memorandu
    m，帳號 654822-USD-00001之帳戶。之後己○等人再以先前
    自行籌措之美金四十五萬元生變，尚缺款美金三十五萬元之
    藉詞，要求國慶公司依照相同之條件再匯款美金三十五萬元
    ，並同意花蓮豐坪溪發電工程之資金約新台幣20億元將由AI
    GL公司負責籌措，以及於八十九年十一月十四日由AIGL公司
    代表人己○與國慶公司簽訂花蓮豐坪溪發電工程之合作協議
    書，復由不知情之鍾成提供不動產擔保，並由丙○○（當時
    姓名為游啟文）於八十九年十一月十六日，以「丙○○」名
    義再簽立明知並無意使之兌現面額新台幣壹仟壹佰伍拾萬元
    ，到期日89年12月26日，票號109706之本票乙紙，並交予國
    慶公司作為擔保而行使之，因而使國慶公司再陷於錯誤，而
    於八十九年十一月十六日匯款美金三十五萬元至乙○所指定
    之英國銀行AZE Banking Group Ltd.,受款人Nal Memorandu
    m，帳號654822-USD-00001帳戶。未幾，己○等人又提出不
    知何人所偽造之奈及利亞完稅證明書（Tax Clearance Cert
    ificate） 二份（金額分別為美金二十二萬七千五百元、美
    金六萬元），佯稱奈及利亞政府要求補繳稅金共計美金二十
    八萬七千五百元，否則仍無法將款項匯出，要請國慶公司借
    款，仍由不知情之鍾成提供不動產擔保，並由丙○○（當時
    姓名為游啟文）於八十九年十二月二日，以「丙○○」名義
    簽立明知並無意使之兌現之面額新台幣玖佰伍拾萬元，到期
    日89年12月26日，票號103866之本票乙紙，並交予國慶公司
    佯充為擔保而行使之，因而使國慶公司再陷於錯誤，而於八
    十九年十二月四日匯款美金二十八萬七千五百元至乙○所指
    定之上揭帳戶。繼之，己○等人再向國慶公司佯稱奈及利亞
    政府要求「過橋費」美金一百萬元才願意讓AIGL公司之資金
    匯出等語，但因國慶公司認所謂「過橋費」並無憑據且顯然
    為賄賂而不願同意，己○等人即以無法支付「過橋費」為由
    ，向國慶公司表示無法取得AIGL公司之資金，國慶公司只得
    以先前己○等人所提出之擔保求償，因而發現鍾成所提供設
    定之擔保多已為既定道路，即使查封拍賣亦乏人問津，而丙○○交付之上開本票亦未獲兌現，始知受騙，總計國慶公司
    被騙美金一百十四萬七千五百美元，而生損害於國慶公司。
二、案經自訴人國慶工程股份有限公司提起自訴，嗣則由臺灣高
    等法院檢察署檢察官承受訴訟。
    理  由
壹、證據能力部分：
一、按被告以外之人於審判外之言詞或書面陳述，除法律有規定
    者外，不得作為證據，刑事訴訟法第一五九條第一項定有明
    文，另按下列文書得為證據：一除顯有不可信之情況外，公
    務員職務上製作之紀錄文書、證明文書。二除顯有不可信之
    情況外，從事業務之人於業務上或通常業務過程所須製作之
    紀錄文書、證明文書。三除前二款之情形外，其他於可信之
    特別情況下所製作之文書，刑事訴訟法第一百五十九條之四
    亦定有明文。茲查本件我國駐奈及利亞代表處91年8月6日奈
    及字第09100000800號函及奈及利亞國家安全局總局長（Off
    ice of the Director-General Department of State Serv
    ices）編號 DG.6/24鑑定查證覆函，暨我國奈及利亞代表處
    92年10月7日奈及字第09200001090號函及奈及利亞國家安全
    局總部（Department of State Services,National Headqu
    arters）編號 S.146/2/8查證覆函，乃因法院為調查本件由
    被告等人所提出之相關文件是否為奈及利亞國政府所核發，
    而依職權函請本院函轉外交部代為向奈及利亞代表處層轉奈
    及利亞國家安全局查證，而因本件相關奈及利亞國家石油公
    司、奈及利亞存款保險公司、奈及利亞稅捐處等文件，及CE
    NTRAL BANK OF NIGERIA 函影本，形式上係由奈及利亞政府
    所核發，該等文件是否係真實，是否確係由奈及利亞政府單
    位依職權所核發，均應向奈及利亞官方查詢，無法如同一般
    案件，可逕向本國主管機關查詢，或直接傳喚證人訊問，故
    經由外交部函請駐奈及利亞代表處層轉奈及利亞國家安全局
    查詢，上開函文既為本國駐奈及利亞代表處人員循公務管道
    向奈及利亞國家安全局查詢所得而函覆，另查駐奈及利亞代
    表處人員與被告並不認識，又無怨隙，其為上開查詢，係應
    外交部之指示，是於製作其查詢所得答覆之函文時，亦無偏
    頗，或匿飾增減之虞，上開函文之文書，核屬刑事訴訟法第
    一百五十九條之四第三款規範之「於可信之特別情況下所製
    作之文書」，依該條款之規定，自得為證據。辯護人認此等
    文書無證據能力，顯有誤會。
二、另按被告以外之人於審判外之陳述，雖不符同法第159條之1
    至第159條之4之規定，而經當事人於審判程序同意作為證據
    ，法院審酌該言詞陳述或書面陳述作成時之情況，認為適當
    者，亦得為證據。當事人、代理人或辯護人於法院調查證據
    時，知有第159條第1項不得為證據之情形，而未於言詞辯論
    終結前聲明異議者，視為有前項之同意，此據同法第 159條
    之 5規定甚明。本件以下實體所認定之證據，如屬傳聞證據
    ，因公訴人、被告及其選任辯護人均先後於本院準備程式中
    及審判期日表示無意見，且迄至言詞辯論終結前亦未再聲明
    異議，而本院審酌上開證據資料製作時之情況，尚無違法不
    當之瑕疵，且為證明本件犯罪事實所必要，亦應認為有證據
    能力。
貳、實體部分：
一、自訴人國慶工程股份有限公司業經於97年6月30日經解散並
    清算完結，有該公司基本資料查詢明細乙份在卷可參（見本
    院更（一）卷第140至141頁），其法人格業已消滅，爰依刑
    事訴訟法第332條通知檢察官擔當訴訟，合先敘明。
二、訊據上訴人即被告丙○○（行為時姓名為游啟文）供承有於
    上開時地以海王公司代表人「丙○○」名義與國慶公司簽立
    合夥契約，並取得美金五萬元，嗣並介紹AIGL公司之己○、
    乙○與國慶公司接觸，並告以所需資金應向AIGL公司融資，
    其間並曾由其以「丙○○」名義開立上揭本票三紙作為擔保
    等事實。而上訴人即被告乙○供承與同案被告己○係夫妻，
    有於上開時地，陪同同案被告己○以AIGL公司名義，與經由
    被告丙○○所介紹之自訴人國慶公司洽談合作馬來西亞大電
    廠工程案件，並商談取得國外資金之細節與程序，另並告以
    AIGL公司在奈及利亞政府有一筆金額為美金四千五百五十萬
    元之資金，惟須先繳交一筆2%保險費即九十一萬元給保險公
    司，同案被告己○並曾提出奈及利亞國會參議院奈及利亞聯
    邦政府不可撤銷暨無條件電匯付款證明書、奈及利亞中央銀
    行展延止付命令通知書、奈及利亞聯邦政府奈及利亞國家石
    油公司合約授與證明書、奈及利亞存款保險公司保險證書、
    奈及利亞完稅證明書二份予自訴人國慶公司以取信於自訴人
    國慶公司，自訴人國慶公司人員並曾由其陪同依約匯款美金
    四十六萬元至所指定之上開帳戶。嗣為使自訴人國慶公司再
    匯款美金三十五萬元至所指定之上開帳戶，AIGL公司再與國
    慶公司簽訂花蓮豐坪溪發電工程之合作協議書，自訴人國慶
    公司因而依約匯款美金三十五萬元至上開帳戶。而同案被告
    己○又提出奈及利亞完稅證明書二份，以奈及利亞政府要求
    補繳稅金共計美金二十八萬七千五百元，自訴人國慶公司因
    而再匯款美金二十八萬七千五百元至所指定之上揭帳戶，嗣
    其獲知上開己○所提供之奈及利亞相關文件均屬偽造等事實
    ，惟被告丙○○、乙○均否認有自訴人所指訴之上開犯行，
    被告丙○○辯稱：伊是擔任介紹人的身份，伊介紹AIGL公司
    的己○、乙○與國慶公司之庚○○認識，是為履行跟國慶公
    司所簽合夥契約上之內容，至於國慶公司嗣後跟AIGL公司談
    如何合作、融資等情，伊都沒有參與，也都不知情。後來也
    是因為基於介紹人的立場，才被迫簽立三張本票交給國慶公
    司作為擔保。而因為「游啟文」筆畫不好，當時伊對外都是
    自稱「丙○○」，所以簽約時雖自稱「丙○○」，印章則係
    使用「游啟文」之印章，又本票上發票人的簽名，伊也是簽
    「丙○○」，伊沒有偽造有價證券之犯意云云。被告乙○則
    辯稱：本件原委係因己○受馬來西亞電廠公司之委託尋求開
    發廠商，經中間人丙○○之介紹而與國慶公司洽談，國慶公
    司並同意支付可行性評估報告費用，但國慶公司後來反悔不
    願支付，要求己○負責之AIGL公司代墊可行性評估報告費用
    ，後因AIGL公司要收回奈及利亞石油公司4550萬美元之債權
    ，奈及利亞中央銀行亦承認應給付該款項，但因奈及利亞國
    營保險公司要求支付保險費美金91萬元，因資金不足，己○
    已先自行籌措十萬美金匯去，但餘款無法找到投資人，因此
    向國慶公司庚○○請求幫忙，並同意由國慶公司幫忙代墊保
    險費，待收到款項時再幫國慶公司支付可行性報告評估費，
    但後來國慶公司又要求提供擔保品，因此商請由鍾成提供擔
    保，國慶公司因而於八十九年十月三十日匯出美金46萬元，
    但奈及利亞律師又要求再支付美金35萬元，不得已只好請鍾
    成再提出一筆土地設定給國慶公司後，再於八十九年十一月
    十六日匯出美金35萬元，而奈及利亞國律師將美金91萬元交
    給奈及利亞保公司取得保險單交給中央銀行，但又因AIGL
    公司尚有一半稅金未付，必須繳清之後才能放款，只好再請
    鍾成提供設定，國慶公司因而於八十九年十二月四日匯出美
    金28萬7500元，但是，奈及利亞中央銀行又要求支付過橋費
    美金一百萬元才肯放款，然已無資金可用，因此款項均卡在
    奈及利亞。而國慶公司願意貸款上開美金，係因在有足額之
    不動產設定抵押作為擔保之情形下所為，且鍾成所提供擔保
    之土地，國慶公司自行評估有價值，才會貸款。而伊在本案
    中僅係擔任翻譯，因己○國語說的不好，伊幫忙翻譯而已，
    伊事後才知奈及利亞文件係偽造，而丙○○簽發本票給國慶
    公司之事，伊均不知情云云。惟查：
(一)上揭事實經過情節，以及上開款項匯款情形，業據自訴人指
    述明確在卷。另證人即當時國慶公司負責人庚○○於原審法
    院審理時亦到庭證稱：游啟文是介紹人負責跟我們談，他說
    他有認識AIGL的人，海外有工程，我們那時是工程公司，他
    認為可以跟我們合作，工程資金部分，AIGL可以有能力籌措
    ，他就安排介紹己○跟我們見面，我們合作就是在海外有工
    程項目時，AIGL可以負責這個工程建設的資金安排，我們負
    責工程部分‧‧‧游啟文說他代表海王國際有限公司，跟AI
    GL有合作過一段很長的時間的經驗，他認為我們公司的能力
    或是信譽應該夠。雙方談完後，我們有興趣，要求跟AIGL的
    人來當面談，因為我們要確認AIGL確實有同意，所以他就找
    了己○來公司，就是丙○○安排的‧‧‧己○（來的）那次
    就是丙○○負責安排見面，乙○陪他一起來的，就是丙○○
    、乙○、己○三人一起過來‧‧‧（己○）說他是負責AIGL
    亞洲區的開發，他們可以安排專案融資的角色‧‧‧（第一
    次會談）我們介紹我們公司，己○也介紹AIGL的業務方向，
    跟他們的能力，特別強調，他跟馬來西亞的政府，尤其是很
    高層，有相當深厚關係，他說那個工程，他在那邊已經跟政
    府、業主談好了，他說AIGL是很大的財務安排的公司，全世
    界作很多，業務就是業主要做工程的話，他可以作財務融資
    的工作，這是主要業務，他們公司主要是作工程的專案融資
    ，印象中他有提到他們有做過工程專案融資，但是工程名稱
    忘了，他一直提馬來西亞，是說馬來西亞發電廠的案子，他
    已經跟政府、業主接洽好了，等我們答應的話，就可以跟他
    們談‧‧‧丙○○是介紹人，他幫我們跟己○說，我們公司
    很有規模，很正派，很可靠，而跟我們說，己○那邊很有力
    ，沒有問題，就是說雙方的好話‧‧‧己○說這個案子資金
    要確定的話，必須要做一個可行性報告，這是進行一段時間
    後，己○跟我們見面時說的，大部分見面時，乙○還有丙○○都有參加，我們見面大部分都是三人，他說要有這個可行
    性報告後，資金才可以進來，這個可行性報告要英國的一家
    公司來做，己○他說他們只有相信英國那家Fergusons Grou
    p 公司，他說這個可行性報告的錢要我們出，但是這家報價
    ，價錢很貴，印象中要一百萬美金，這也是己○指定介紹的
    ，因為若是後來做不成這個錢就白花了，我們不同意出這筆
    錢，不同意後，己○、乙○就來跟我們談說，他們有一筆錢
    在奈及利亞，他可以幫我們墊付這筆錢，那我們就沒有風險
    了。己○說奈及利亞他有一筆錢，他可以想辦法把這筆錢要
    回來，那是AIGL的錢，就可以幫我們出這筆錢，他願意，他
    希望我們能幫他一個小忙，能幫他把那筆錢要回來，就是美
    金四五○○多萬，他說這筆錢，要拿出來的話，要繳保險費
    、稅金等等，他希望這些費用我們可以幫他出一部分，他們
    出一部分，他要回來後，可以幫我們墊英國那家公司的錢，
    若是這個工程談成後，我們就沒有負擔，工程沒有過的話，
    就算他的，他要我們幫他匯一些錢到奈及利亞那邊，在公司
    立場，他要我們出這筆錢，等於是他先向我們借的，我們要
    求一些抵押，他再三強調，那些錢已經準備要拿出來了，借
    款期很短，就是一個禮拜的時間，後來我們就拿了他一些抵
    押品設定後，匯了一些錢出去，就是今天的案子‧‧‧（奈
    及利亞的事誰談？）就是己○拿了一些資料給我們，還有乙○，伊事後有跟丙○○說這件事。乙○一向的說法就是己○
    說什麼，他就補充說有這個事情，幫他加強或是確認。第一
    次己○跟伊提這個事，金額多少伊忘了，伊有跟丙○○談這
    事情，然後伊說站在公司立場要有十足保障才可以，丙○○
    希望促成這件事，所以他也很贊同，第一次他很熱心，說他
    有在台中美國學校有塊地可以給我們擔保，後來沒有談成，
    伊跟己○說，沒有擔保品沒有辦法，後來己○才找鍾成提供
    土地、不動產擔保，設定抵押，丙○○這邊，我們拿了土地
    不動產擔保後，伊跟他說，這是你介紹的，是否你可以開個
    個人保證本票給我們擔保，後來他也同意。‧‧‧（丙○○
    之前拿到美金五萬元是什麼錢？）這筆錢是我們跟己○見面
    後不久他提出的邀請，他把他經營一段時間的成果，讓我們
    來接，他說他跟己○這邊的往來，他花費的錢很多，希望用
    這個案子的合作，他的開銷，我們等於站在業務開發立場，
    幫他出一些‧‧‧己○說AIGL是很大的集團，註冊在美國，
    他本人負責亞洲區‧‧‧己○說那些錢，要從奈及利亞拿出
    來，他說奈及利亞政府錢不放行，若是要放行的話，要繳保
    險費，後來又說要繳稅金，這些都是己○說的，乙○也在，
    丙○○有時在，有時不在‧‧‧馬來西亞一開始是丙○○跟
    我們提的，第一次見面就是丙○○說他要去馬來西亞，拿回
    來一些簽署文件，我們匯第一筆錢時，伊有出面找他要提供
    擔保品，後來他沒有提供，是由鍾成提供，為了公司安全性
    ，伊希望丙○○提供本票，他也答應，第一筆四十五萬談好
    後，伊就找他談云云（見原審卷三第62頁至72頁），已明確
    證述被告丙○○、乙○和同案被告己○三人如何佯稱渠等有
    能力仲介工程及覓得資金，可以合作馬來西亞大電廠工程、
    花蓮坪溪發電工程，而該AIGL公司並有一筆資金貸予奈及利
    亞政府已經到期，金額為美金四千五百五十萬元，AIGL公司
    將取回該款項，且此筆資金可由其等主導，並由被告乙○、
    同案被告己○提出奈及利亞國會參議院奈及利亞聯邦政府不
    可撤銷暨無條件電匯付款證明書（Nati onal House of Ass
    embly,the Senate, Cer- tificate of irrev ocable and
    unconditional Telegraphic Transfer Payment by the Fe
    deral Government of Nigeria） 、奈及利亞中央銀行展延
    止付命令通知書（Central Bank of Nigeria,Extension of
    Stop Order Notification）、奈及利亞聯邦政府奈及利亞
    國家石油公司合約授與證明書（Fedreal Republic of  Nig
    eria, Nigerian National Petroleum Corporation,Contra
    ct Award Certificate）、奈及利亞存款保險公司保險證書
    (Nigerian Deposit Insurance corporation, Certificate
    of Insurance)、奈及利亞完稅證明書二份（Tax Clearance
    Certificate）等，以資取信國慶公司，被告丙○○則以「
    丙○○」名義開立本票三張並蓋用「丙○○」之印章於本票
    上而為「丙○○」印文，與本票上發票人身份證號碼均記載
    為「Ｚ000000000」，致國慶公司陷於錯誤，而前後三次匯款
    美金四十六萬元、美金三十五萬元、美金二十八萬七千五百
    元至被告乙○指定之銀行帳戶等情。
(二)另關於AIGL公司與國慶公司交涉之經過，亦據證人即國慶公
    司財務經理周毅於原審法院審理時證稱：當時被告是說AIGL
    的錢是借給石油公司，到期的時候錢要匯出來，這時需要保
    險公司證明這些錢是乾淨的而不是洗錢用的，所以必須支付
    保險費，當時被告等人並有提出相關資料使我們公司相信是
    真的。他們要我們繳九十一萬美金的保險金，己○、乙○與
    我們董事長開會的時候並說如果沒有繳這筆保險金，四千五
    百萬就拿不出來，而當時他們說自己已經準備了四十幾萬美
    金，所以只有叫我們準備四十六萬美金，被告說那家銀行會
    處理，但是沒有拿出任何證明，只是他們這樣講‧‧‧我們
    國慶公司，因為麥寮六輕案子要結束，想要有新的案子，丙○○主動到我們公司來跟我們董事長接洽，說要引進大案子
    ，因為大案子要有足夠財務，國慶公司那時候的財務不是那
    麼雄厚，需要外面財務支援，丙○○便說他當時有跟AIGL合
    作過幾個大案子，那是一家美國很大的財務公司，所以他可
    以介紹我們跟這家公司遠東區負責人己○認識，約在八十九
    年八月多，就帶了己○、乙○到公司來，那時乙○說她是己○秘書，後來我們才知道她是己○的夫人，當時有談幾個大
    案子，一個是嘉義稻江管理學院校舍，一個是馬來西亞火力
    發電廠，一個是花蓮水力發電廠的案子，這是他跟我們合作
    開發的提案，但是每個金額都很龐大。‧‧（第一次開始談
    事情是何時？）談到我們要借錢時，他們說他們有一筆錢可
    以從奈及利亞調給我們，AIGL公司以前協助奈及利亞一筆貸
    款，該筆貸款已經到期要還給他們，如果要AIGL審核，時間
    要很久，他可以先調給我們，這是己○說的，在場的人還有
    乙○，應該就是他們二位‧‧‧借款的事，他應該知情。因
    為工程要啟動，要有一些預備金，我們跟AIGL借款時，要透
    過國際公證公司評估報告，這需要一筆很大的手續費，約美
    金100萬元，所以工程啟動前要用錢，那時是談馬來西亞火
    力發電廠的工程‧‧‧金額台幣約為六百億，就是合作協議
    書寫的這個金額，己○說他們借給奈及利亞政府是4500萬美
    金，奈及利亞要將這筆錢還給他‧‧‧（剛才所提要很久，
    所以他們先借是指何？）就是說要評估這個案子可行，貸款
    人才可以借錢給你，要證明這個案子可以賺錢，要請國際公
    證公司證明這個案子是可行的，貸款公司才願意借給你，就
    是像現在向銀行貸款的程序，所以這個時間要很久，己○說
    奈及利亞還了錢，他可以先撥500萬給我們，作先期作業，
    等到手續完成，再從貸款金額中扣除，己○說那筆錢他是遠
    東區代表，那筆錢他可以做主，這是己○、乙○陸陸續續談
    的內容‧‧‧（當時提出何文件以相信AIGL有錢？）就是奈
    及利亞的文件。（提示奈及利亞國會參議院奈及利亞聯邦政
    府不可撤銷暨無條件電匯付款證明書、奈及利亞中央銀行展
    延止付命令通知書、奈及利亞聯邦政府奈及利亞國家石油公
    司合約授與證明書）提出的資料就是這些東西，這是己○、
    乙○拿出的‧‧‧他們說奈及利亞這筆錢已經到期要還給他
    們，但是奈及利亞政府有規定，要匯出這筆錢時，要證明這
    錢是乾淨的，不是洗錢的，當地政府要保險公司提出證明，
    保險公司要我們付這筆費用，要百分之二，九十幾萬美金，
    這是己○、乙○提出的，他們告訴我們說，他們已經自籌了
    一半，要我們自籌一半，所以我們第一期，匯了四十六萬，
    他們說我們匯了錢後，十天內錢就會匯出來，我們等了半個
    月，沒有進一步消息。（提示奈及利亞存款保險公司保險證
    書）對，這資料是己○、乙○提出的，我們第一次匯了46萬
    給英國一家公司，幫他們處理奈及利亞案子的公司，匯款帳
    戶是乙○提出的，匯款時，第一次是我們出納小姐去，乙○
    怕銀行看不懂匯款帳戶，還特別陪同去銀行。‧‧‧我們等
    了半個月，沒有進一步消息，就聯絡己○、乙○，他們的答
    覆是他們自籌的一半出了問題，所以匯不出錢來，他說英國
    那家公司可以幫他們籌十萬，希望我們再幫他籌三十五萬，
    所以第二次我們又幫他籌了35萬美金‧‧‧第一次伊是看到
    權狀有辦好設定所以才匯款，那時有要求丙○○須連帶擔保
    ，第二次匯35萬時，鍾成就有來，鍾成說他們那邊的土地一
    坪價格7、8萬元，他說他的擔保品應該有第一筆加上第二筆
    的價格，並強調他的擔保品是足夠的，鍾成來時，每次都有
    王先生一起過來，他們提到若是我們匯過去的錢，沒有還給
    我們，他的擔保品一定足夠，且說到奈及利亞的錢是真的，
    擔保品根本用不到，只是形式上作用，這是鍾成說的，王先
    生也有一起幫忙說，目的就是我們儘速把錢匯出去，錢匯出
    去後，丙○○也做第二次保證票的連帶擔保，但是事情還是
    繼續拖，說一個禮拜，一個禮拜沒有消息，又說一個禮拜，
    一個禮拜又沒有消息，最後說，保險已經付了，政府也沒有
    問題，但是在奈及利亞賺的錢要繳稅，拿了張證明給我們，
    就是他們以前繳稅的金額，28萬多美金。（提示奈及利亞完
    稅證明書二份，是否這份？）沒有錯，這是己○、乙○提出
    的‧‧‧（本票簽幾次？）丙○○簽了三次，但是第三次借
    款提供擔保品開出的票是由三筆加在一起。第三次二十八餘
    萬元。第三次擔保品實在不足，所以鍾成、王先生又出現了
    ，帶著妻子、丈母出現，要對保，來的人有鍾成、他太太、
    丈母、乙○、己○、王先生一起過來，這次鍾成就說叫我們
    千萬要相信，說他連他太太及丈母都提出來作擔保，要絕對
    信任己○、乙○，叫我們也相信，他丈母不識字，是他太太
    幫忙做的本票，原則上就是來提供擔保品，增強我們信心。
    （鍾成來幾次？）印象中出現我們公司有三、四次，這幾次
    都跟王先生一起來，鍾成到時，都是跟己○、乙○一起過來
    ‧‧‧（匯款情形？）第一次是乙○、我們公司的出納小姐
    一起去匯的，第二次及第三次匯款，都是出納自己去匯的，
    乙○都有來，在公司等，確定我們有匯款，並將水單影印回
    去。之後便很難聯絡到他們‧‧‧還有就是對方政府要一個
    過橋費，就是賄賂，要一百萬美金，這是己○、乙○提出來
    的，但是公司已經無能為力‧‧‧（三張本票）都是由伊本
    人跟丙○○面對面開的。（空白本票是）土代的，來對保時
    ，他留一張給伊，跟丙○○對，每次對保時，他會來拿資料
    ，第一次他留兩張給我，第二次伊沒有跟他要，第三次才跟
    他要，所以三張本票，兩張連號，一張不連號‧‧‧（本票
    發票日定哪天寫的？）那天開票就寫哪天。（付款日？）當
    初是說設定國外錢進來時間云云（見原審卷一第223頁、原
    審卷二第204至213頁、第234至235頁）。
(三)證人庚○○、周毅上揭所述，並有海王公司與國慶公司之合
    夥契約書（見原審卷一第8頁至9頁）、奈及利亞國會參議院
    奈及利亞聯邦政府不可撤銷暨無條件電匯付款證明書（見原
    審卷一第10頁）、奈及利亞中央銀行展延止付命令通知書（
    見原審卷一第12頁）、美國國際信託保證有限公司支付憑證
    三紙（見原審卷第14頁至16頁）、奈及利亞聯邦政府奈及利
    亞國家石油公司合約授與證明書（見原審卷一第18頁）、馬
    來西亞Palau Bunting營建電廠工程之合作協議書（見原審
    卷一第20頁至21頁）、鍾成所提供做擔保之不動產之土地所
    有權狀三紙（見原審卷一第24頁正面至26頁背面）、奈及利
    亞存款保險公司保險證書（見原審卷一第29頁）、不動產抵
    押權設定借款契約書四份（見原審卷一第31頁背面、32 頁
    背面、33頁背面、34頁背面）、被告丙○○（當時姓名為游
    啟文）以其名義所簽立之本票3張，其到期日、金額、號碼
    分別為：八十九年十月二十七日，新台幣一千五百萬元，
    票號：103858；八十九年十一月十六日，新台幣一千一百
    五十萬元，票號109706；八十九年十二月二日，新台幣九
    百五十萬元，票號103866（以上均見原審卷一第35頁）、台
    北銀行出具國慶公司匯出匯款證實書、匯出匯款及手續費收
    據三份，其時間、金額分別為：八十九年十月三十日，美
    金四十六萬元；八十九年十一月十六日，美金三十五萬元
    ；八十九年十二月四日，美金二十八萬七千五百元，見原
    審卷一第36頁至37頁、第38頁至39頁、第50頁至51頁）、花
    蓮豐坪溪發電工程之合作協議書（見原審卷一第40頁）、奈
    及利亞完稅證明書二份（金額分別為美金二十二萬七千五百
    元、美金六萬元，見原審卷一第46、48頁）、海王國際開發
    股份有限公司營利事業登記證（見原審卷一第131頁）、海
    王公司董事監察人資料（見原審卷一第132頁）、鍾成所提
    供做擔保之不動產之土地登記謄本（見原審卷二第39頁至44
    頁、50頁）暨建物登記謄本（見原審卷二第51頁至53頁
    ）、被告丙○○（當時姓名為游啟文）交予證人庚○○之海
    王公司「執行長丙○○」之名片影印本（見原審卷三第80頁
    ）等在卷可稽。
(四)同案被告己○及被告乙○雖指稱AIGL公司係一國際性之融資
    公司，惟經行政院大陸委員會香港事務局91年5月2日（91）
    港局商字第0271號函所附資料顯示，AIGL公司之董事僅有二
    人，即被告乙○、共犯己○（其中，被告乙○以中文姓名「
    乙○」登記，共犯己○係以外文名字登記，該外文名字「NE
    OH WENG WAH」與己○之護照上登記之名字「NEOH WENG WAH
    」相同，此有美國國際信託保證有限公司於香港公司註冊處
    及商業登記署登記資料、被告己○之護照影本在卷可稽，見
    原審卷一第6頁、原審卷二第166頁至172頁），是以AIG L公
    司並非國際性之融資公司，應可認定。而AIGL公司在中國國
    際商業銀行中山分行之外幣存款帳戶，除在八十九年三月二
    十九日開戶時匯入一筆美金175.45元之外，迄至九十二年三
    月三十一日止，均未有任何往來資料等情，亦有中國國際商
    業銀行中山分行 92年4月2日92北字第065號函及所附之開戶
    資料、客戶歷史資料查詢明細表、客戶歷史檔交易明細查詢
    表在卷可稽（見原審卷三第4頁、第5至44頁、第45頁、第46
    頁），此被告乙○亦供承AIGL公司只有其與己○二個股東，
    該公司僅是一個紙上公司云云，是AIGL公司本身並未有何資
    力甚明。而被告乙○及同案被告己○等人所提出之上揭奈及
    利亞文書部分：奈及利亞國會參議院奈及利亞聯邦政府不可
    撤銷暨無條件電匯付款證明書、奈及利亞中央銀行展延止付
    命令通知書，經我國駐奈及利亞代表處向奈及利亞國家安全
    局調查處查詢結果，均係偽造，此有我國駐奈及利亞代表處
    91年8月6日奈及字第09100000800號函及奈及利亞國家安全
    局總局長（Off ice of the Director General Department
     of State Services）編號DG. 6/24鑑定查證復函在卷可稽
    （見原審卷二第175至179頁），而奈及利亞聯邦政府奈及利
    亞國家石油公司合約授與證明書、奈及利亞存款保險公司保
    險證書、奈及利亞完稅證明書二份（金額分別為美金二十二
    萬七千五百元、美金六萬元），由我國駐奈及利亞代表處向
    奈及利亞國家安全局查詢，經奈及利亞國家安全局分別向奈
    及利亞國家安全國家石油公司、奈及利亞存款保險公司、奈
    及利亞稅捐處查證結果，亦均係偽造，此有我國駐奈及利亞
    代表處92年10月7日奈及字第09200001090號函及奈及利亞國
    家安全局總部（Department of State Services, National
    Headquarters）編號S.146/2/8查證覆函在卷可稽（見原審
    卷三第151至156頁），此被告乙○亦不否認上開己○所提供
    之奈及利亞相關文件均屬偽造，是被告等人所提出之奈及利
    亞之奈及利亞國會參議院奈及利亞聯邦政府不可撤銷暨無條
    件電匯付款證明書、奈及利亞中央銀行展延止付命令通知書
    、奈及利亞聯邦政府奈及利亞國家石油公司合約授與證明書
    、奈及利亞存款保險公司保險證書、奈及利亞完稅證明書二
    份（金額分別為美金二十二萬七千五百元、美金六萬元），
    全部均係偽造，應堪認定。至被告乙○雖以該等奈及利亞文
    件均係由己○所提出，伊信任己○，並不知係屬偽造云云，
    然查被告乙○與己○係屬夫妻，同案被告己○與自訴人國慶
    公司洽談時，被告乙○並都陪同在場，並參與雙方之洽商，
    其間被告乙○且偕同自訴人公司人員到銀行匯款至其指定之
    外國帳戶，並依上揭證人庚○○及周毅所述，均足徵被告乙○並有共同參與與自訴人國慶公司之接洽，顯非如其所辯僅
    係在場擔任翻譯而已，而查被告乙○及同案被告己○等人向
    自訴人國慶公司陳稱AIGL公司在奈及利亞政府有一筆美金四
    千五百五十萬元之款項可取回，並於取回後，可將其中部分
    款項融資予自訴人國慶公司，而誘使自訴人國慶公司先後匯
    出上開款項，惟以AIGL公司若確在奈及利亞政府有高達美金
    四千五百五十萬元之債權，何以迄今被告乙○仍未能提出何
    憑證，以資證明確擁有該美金四千五百五十萬元債權之事實
    ，另查自訴人國慶公司依被告乙○及同案被告己○之要求，
    為取回該等款項，先後匯出高達美金一百十四萬七千五百元
    ，茲該筆款項既無法取回，何以亦未能將自訴人國慶公司公
    司匯出之款項取回，並歸還自訴人國慶公司，足證被告乙○
    及同案被告己○所稱AIGL公司在奈及利亞公司有一筆高達美
    金四千五百五十萬元之款項，顯屬虛偽，而非事實。被告乙○當知上揭奈及利亞文件係屬偽造，所辯不知該等文件係屬
    偽造云云，要係卸責之詞，應非可採。綜上，足徵AIGL公司
    本身並未有何資力，而僅係被告乙○等人用來詐欺取財之工
    具而已，茲查被告乙○明知AIGL公司並無能力仲介自訴人國
    慶公司承攬馬來西亞大電廠工程案件或花蓮豐坪溪發電工程
    ，且於奈及利亞亦無該筆美金四千五百五十萬元之款項可供
    融資借貸予國慶公司，竟先後以上揭方式藉詞須繳交保證金
    等理由，並提出上揭偽造之奈及利亞相關文件，使國慶公司
    陷於錯誤，不知其中有詐，以為可獲得資金，因而依指示先
    後匯出上開款項至被告乙○所指定之帳號，而詐得財物，被
    告乙○就上開行使偽造私文書及詐欺取財之犯行，事證明確
    ，實堪以認定。
(五)被告丙○○自稱擔任執行長之海王公司，證人即海王公司之
    董事即被告丙○○之妻戊○○固於原審法院審理時到庭證稱
    ：伊有出資新台幣六百萬元，從華南銀行桃園分行之戶頭匯
    出云云（見原審卷一第125頁），然經華南銀行桃園分行91
    年2月6日【91】華桃存字第035號函文所附之戊○○存款往
    來明細表中（見原審卷一第161頁至167頁），證人戊○○該
    帳戶於八十八、八十九年間並未有新台幣六百萬元之交易明
    細，且該帳戶存款最多一百五十萬元許，足見證人戊○○所
    述前情，顯屬虛妄並不足採。另證人即海王公司監察人甲○○（登記出資額為新台幣六百萬元）亦於原審法院審理時到
    庭證稱：伊名義上是海王的監察人，但實際上伊沒有執行監
    察業務，他們找伊去就說伊是監察人的角色。投資款部分伊
    尚未出過錢，當時海王公司成立時是會計師辦的，資本如何
    籌出的伊不清楚，他們沒有向伊討錢過，資金是丙○○先幫
    伊出的云云（見原審卷一第 198頁），足見被告丙○○之海
    王公司之出資設立已經違法，且公司資本並未充實，已堪認
    定（此部分未據起訴）。另查海王公司係在八十九年六月二
    日始設立登記，有該公司設立登記表在卷可稽（見原審卷一
    第 160頁），其距被告丙○○於八十九年八月間與國慶公司
    接洽之時間，僅相距二月許，時間甚短，並無大型工程或融
    資介紹之可能，此被告丙○○於本院本審準備程序時亦供承
    之前海王公司並沒有介紹過國內外重大工程或融資介紹云云
    （見本院更（一）卷 155頁），詎被告丙○○竟向國慶公司
    表示曾經介紹國內外重大工程，所提供之工程案件標的金額
    皆相當龐大，而擬與國慶公司共同合作開發工程案件等情，
    並隨之引薦實際並無資力之AIGL公司（已詳如上述）予國慶
    公司，以此被告丙○○當知AIGL公司實際並無與國慶公司共
    同合作開發工程之能力，並得預見國慶公司嗣後亦無可能自
    AIGL公司取得任何融資貸款，被告丙○○雖辯稱伊只是介紹
    AIGL公司的己○、乙○與國慶公司之庚○○認識，至於國慶
    公司嗣後跟AIGL公司談如何合作、融資等情，伊都沒有參與
    ，也都不知情云云，惟依上揭證人庚○○、周毅所述，國慶
    公司與AIGL公司洽談時，被告丙○○並在場，另參酌AIGL公
    司向國慶公司以上揭理由要求匯款各該款項時，經國慶公司
    要求被告丙○○亦應提出擔保時，若被告丙○○確與本案無
    涉，何其竟先後簽立面額分別為一千五百萬元、一千一百五
    十萬元、九百五十萬元之本票交予自訴人國慶公司以為擔保
    ，縱被告丙○○於上揭三紙本票上係以「丙○○」名義簽具
    ，而不符合刑法之偽造有價證券罪（理由詳後述），惟被告
    丙○○亦不否認自始即無兌現該等本票之意，且上揭本票上
    之身分證字號亦非真正，以此被告丙○○顯已知悉國慶公司
    將無法索回該等匯款，且AIGL公司亦無資力償付之情，是被
    告丙○○於八十九年八月間向國慶公司仲介之始，即先與國
    慶公司於八十九年九月八日簽訂合夥契約書要代為引薦AIGL
    公司之資金，繼之由AIGL公司之己○等人經被告丙○○之仲
    介與國慶公司洽談之際陪同在場，而於國慶公司依照被告乙○等人之指示匯款前簽具上揭本票以為擔保，足見被告丙○○與乙○、共犯己○之間，具有共同基於行使偽造私文書、
    詐欺取財之概括犯意聯絡與行為分擔而參與本件犯行，應堪
    認定。
  綜上所述，被告丙○○、乙○所辯各節，要均係卸責之詞，而
  無足採，事證明確，被告丙○○、乙○上揭犯行，均堪以認定
  。
三、核被告丙○○、乙○所為，均係犯刑法第216條、第210條之
    行使偽造私文書罪及第339條第1項之詐欺取財罪。至自訴狀
    雖未主張被告等所提出之奈及利亞國會參議院奈及利亞聯邦
    政府不可撤銷暨無條件電匯付款證明書（National House
    of Assembly, the Senate, Certificate of irrevocable
    and unconditional Telegraphic Transfer Payment by th
    e Federal Government of Nigeria） 、奈及利亞中央銀行
    展延止付命令通知書（Central Bank of Nigeria, Extensi
    on of Stop Order Notification）、奈及利亞聯邦政府奈
    及利亞國家石油公司合約授與證明書（Fedreal Republic
    of Nigeria, Nigerian National Petroleum Corporation,
    Contract Award Certificate）、奈及利亞存款保險公司保
    險證書二份（Nigerian Deposit Insurance Corporation,
    Certificate of Insurance）、奈及利亞完稅證明書 （Tax
    Clearance Certificate） 等係偽造，被告等人持該等偽造
    之文件向自訴人國慶公司行使，另涉犯刑法之行使偽造私文
    書罪，此有自訴狀、自訴狀理由續（一）狀、訴狀理由續（
    三）狀、訴狀理由續（四）狀、（見原審卷一第1至5頁、第
    133至140頁、原審卷二第157至162頁、第222至224頁）。惟
    嗣於原審法院審理自訴代理人論告時，即主張被告等所提出
    之奈及利亞國會參議院奈及利亞聯邦政府不可撤銷暨無條件
    電匯付款證明書（National House of Assembly, the Sena
    te, Certificate of irrevocable and unconditional Tel
    egraphic Transfer Payment by the Federal Government
    of Nigeria）、奈及利亞中央銀行展延止付命令通知書（Ce
    ntral Bank of Nigeria,Extension of Stop Order Notifi
    cation）、奈及利亞聯邦政府奈及利亞國家石油公司合約授
    與證明書（Fedreal Republic of Nigeria, Nigerian Nati
    onal Petroleum Corporation, Contract Award Certifica
    te）、奈及利亞存款保險公司保險證書 (Nigerian Deposit
    Insuran ce corporation,Certificate of Insurance)、奈
    及利亞完稅證明書二份 （Tax Clearance Certificate）等
    ，係偽造之文書，並追加自訴被告等犯刑法第216條、第210
    條之行使偽造私文書罪（見原審卷三第192、196頁），是本
    院自應併予審理，附此敘明。被告丙○○、乙○與己○三人
    間，就上開犯行，有犯意之聯絡及行為之分擔，均為共同正
    犯。而查被告行為後，刑法業於94年2月2日修正公佈，並於
    95年7月1日施行，修正前刑法第28條規定：「二人以上共同
    『實施』犯罪之行為者，皆為共同正犯。」修正後為：「二
    人以上共同『實行』犯罪之行為者，皆為共同正犯。」，將
    舊法之「實施」修正為「實行」。原「實施」之概念，包含
    陰謀、預備、著手及實行等階段之行為，修正後僅共同實行
    犯罪行為始成立共同正犯。是新法共同正犯之範圍已有限縮
    ，排除陰謀犯、預備犯之共同正犯，新舊法就共同正犯之範
    圍既因此而有變動，自屬犯罪後法律有變更，而經比較新舊
    法結果，修正前之規定固較不利於被告等人，惟綜合本件被
    告二人犯罪情節，其等所為應適用之連續犯、牽連犯等規定
    ，以修正前之規定較有利於被告二人（詳後述），並依適用
    法律不宜割裂原則，同應適用修正前即行為時刑法第28條之
    規定。又被告行為後，刑法第55條牽連犯及第56條連續犯之
    規定，業於94年2月2日修正公布刪除，並於95年7月1日施行
    ，本件被告基於概括犯意，以相似之手段，在緊接之時間，
    先後數次觸犯構成要件相同之行使偽造私文書罪【奈及利亞
    國會參議院奈及利亞聯邦政府不可撤銷暨無條件電匯付款證
    明書（National House of assembly, the Senate,Certifi
    cate of irrev ocable and unconditional Telegraphic T
    ransfer Payment by the Federal Government of Nigeria
    ）、奈及利亞中央銀行展延止付命令通知書（Central Bank
    of Nigeria, Extension of Stop Order Notification）、
    奈及利亞聯邦政府奈及利亞國家石油公司合約授與證明書（
    Fedreal Republic of Nigeria, Nigerian National Petro
    leum Corporation, Contract Award Certificate）、奈及
    利亞存款保險公司保險證書（Nigerian Deposit Insurance
    corporation, Certificate of Insurance)、奈及利亞完稅
    證明書二份 （Tax Clearance Certificate）等】及詐欺取
    財罪（國慶公司預支美金 5萬元予被告丙○○，以及先後匯
    款46萬美元、35萬美元、及28萬7千5百萬美元至被告乙○所
    指定之帳戶），依修正前刑法第56條之規定，本應依連續犯
    之規定論以一連續行使偽造私文書罪，惟因行為後新法業已
    刪除連續犯之規定，此刪除雖非犯罪構成要件之變更，但顯
    已影響行為人刑罰之法律效果，自屬法律有變更，依刑法第
    2條第1項規定，比較新、舊法結果，仍應適用較有利於被告
    之行為時法即舊法，論以連續犯之一連續行使偽造私文書罪
    及一連續詐欺取財罪（參照最高法院 95年第8次刑事庭會議
    決議）。又被告二人所犯上開論以一罪之連續行使偽造私文
    書罪及連續詐欺取財罪間，依修正後刑法之規定，應分論併
    罰，惟被告所犯上開各罪間，具有方法結果之牽連關係，依
    修正前即行為時刑法第55條牽連犯規定，應從一重處斷，是
    比較新舊法之規定，以修正前之規定較有利於被告二人，並
    依適用法律不宜割裂原則，同應適用修正前即行為時刑法第
    55條牽連犯之規定，從一重之連續行使偽造私文書罪處斷。
    原審對被告丙○○及乙○二人予以論罪科刑，固非無據，惟
    查：被告丙○○、乙○二人就被告丙○○簽發上揭本票三紙
    之行為，並無涉犯刑法第201條第1、2項之行使偽造有價證
    券罪（理由詳後述），原審認被告丙○○（當時姓名為游啟
    文）以「丙○○」名義簽發之上揭三紙本票係屬偽造，並持
    以行使，應成立刑法之行使偽造有價證券罪，其論斷尚有未
    洽；又被告丙○○（當時名為游啟文）於89年9月8日代表海
    王公司和國慶公司簽立「合夥契約書」，在契約末端當事人
    欄，以打字記載「代表人游啟文」，然仍以「丙○○」印章
    蓋用印文於其上，可認該合夥契約書並無偽造之情事，原審
    認被告丙○○簽立上揭合夥契約書係屬偽造之私文書，且足
    生損害於自訴人國慶公司，應成立偽造文書之部分犯行，其
    論斷亦有未洽。至行為後，法律有變更者，依修正前刑法第
    2 條第1項之規定，以適用裁判時法為原則，如行為時法有
    利於行為人，則例外適用行為時法﹔依修正後刑法第2條第1
    項規定，以適用行為時法為原則，惟如裁判時法有利於行為
    人，則例外的適用裁判時法。以往實務見解，認原判決未及
    比較適用新舊法時，上訴後，雖比較結果以舊法有利於行為
    人，而原判決別無其他撤銷事由，仍應由本院以此為由撤銷
    改判。惟修正後之規定係以適用行為時法為原則，因此原判
    決雖未及此比較適用，然上訴本院後，經比較新舊法，行為
    後之法律並非較有利於行為人，仍應適用行為時法，則原判
    決適用行為時法即無不當，自不構成撤銷之事由，本件被告
    二人所犯上開之罪，經比較新舊法結果，仍應適用舊法之連
    續犯及牽連犯規定，此與原判決適用之法律相同，就此部分
    自不構成撤銷之事由，附此敘明。是被告丙○○、乙○上訴
    意旨，否認有行使偽造私文書及詐欺取財等犯行，固無理由
    ，惟否認有行使有價證券之犯行，則非無理由，是原判決關
    於被告丙○○及乙○部分既有上揭可議之處，自應由本院將
    此部分予以撤銷改判。爰分別審酌被告丙○○、乙○之素行
    、犯罪之動機、目的、犯罪手段、因而所詐得之金額高達美
    金一百十四萬七千五百美元、各參與犯罪之程度，被告丙○○之犯罪情節應較被告乙○為輕，犯罪所生之危害及犯罪後
    之態度等一切情狀，分別量處如主文所示之刑。至被告丙○○、乙○二人之犯罪時間固係在96年4月24日前，所犯刑法
    第216條、第210條之行使偽造私文書罪，雖屬中華民國96年
    罪犯減刑條例得予減刑之罪，惟其等所犯裁判上一罪之刑法
    第339條之普通詐欺罪，並經宣告有期徒刑逾一年六月，依
    該條例第3條規定，係屬不得減刑之罪，是被告丙○○、乙○所犯本件之罪，自不予減刑（參照法院辦理九十六年罪犯
    減刑案件應行注意事項第十點規定，司法院院解字第三四五
    四、三六六一號解釋），附此敘明。至本件被告乙○等人持
    以向國慶公司提示並交付之奈及利亞存款保險公司保險證書
    (Nigerian Deposit Insurance corporation,Certi ficate
    of Insurance )奈及利亞聯邦政府奈及利亞國家石油公司合
    約授與證明書（Fedreal Republic of Nigeria,Nigerian
    National Petroleum Corporation, Contract Award Certi
    ficate）、奈及利亞中央銀行展延止付命令通知書（Centra
    l Bank of Nigeria,Extension of Stop Order Notificati
    on）、奈及利亞國會參議院奈及利亞聯邦政府不可撤銷暨無
    條件電匯付款證明書（National House of assembly, the
    senate, Certificate of irrevocable and unconditional
    Telegraphic Transfer Payment by the Federal Governme
    nt of Nigeria）及奈及利亞完稅證明書（Tax Clearance
    Certificate）二份等均係文件影本，而被告等所持有者亦
    僅文件影本，並未持有正本等情，業據自訴人國慶公司被詐
    欺當時之實際負責人庚○○及被告乙○供證明確在卷（見原
    審卷第181至182頁），則該等偽造文件之正本非被告（即犯
    罪行為人）乙○等人所有，因此不予沒收。偽造之奈及利亞
    存款保險公司保險證書（Nigerian Deposit Insurance Cor
    poration,Certificate of Insurance ) 上偽造之署押貳枚
    、偽造之奈及利亞聯邦政府奈及利亞國家石油公司合約授與
    證明書（Fedreal Republic of Nigeria,Nigerian Nationa
    l Petroleum Corporation, Contract Award Certificate
    ）上偽造之署押貳枚、偽造之奈及利亞中央銀行展延止付命
    令通知書（Central Bank of Nigeria,Extension of Stop
    Order Notification）上偽造之署押壹枚、偽造之奈及利亞
    國會參議院奈及利亞聯邦政府不可撤銷暨無條件電匯付款證
    明書（National House of Assembly, the Senate,Certif
    icate of irrevocable and unconditional Teleg raphic
    Transfer Payment by the Federal Government of Nigeri
    a）上偽造之署押壹枚、及偽造之奈及利亞完稅證明書（Tax
    Clearance Certificate）二份上偽造之署押各貳枚，共計
    拾枚，則應依刑法第219條宣告沒收。
四、至自訴意旨雖認被告丙○○及乙○為遂行上開詐騙行為，由
    被告丙○○（當時姓名為游啟文），先後於上開時地，分別
    以「丙○○」名義簽立上揭本票三紙，並蓋用「丙○○」之
    印章而偽造「丙○○」之印文暨偽造「丙○○」簽名署押於
    發票人欄及填載假的身分證字號「Ｚ000000000」，而偽造上
    揭本票三紙，並交予國慶公司作為擔保而行使之，因認被告
    二人另成立刑法第201條第1、2項之行使偽造有價證券罪嫌
    云云，訊據被告丙○○供承案發時原名游啟文，而以「丙○○」之名義簽發上揭本票三紙，交予自訴人國慶公司之事實
    ，惟被告二人均否認有偽造有價證券犯行，被告丙○○辯稱
    ：伊當時姓名是游啟文，但丙○○是伊的別名，對外都有使
    用這二個名字，別人也知道丙○○就是游啟文云云，被告乙○辯稱：伊是事後才知道丙○○簽本票之事云云，經查署名
    以證明其主體之同一性為已足，並不以簽署姓名為必要，即
    用化名、代名、偏名、筆名或僅簽名字，亦無不可。故行為
    人如以其「偏名」為法律行為（包括簽名及蓋章），苟其偏
    名，係行之有年，且為社會上多數人所知，則該偏名既足以
    證明其主體之同一性，即難認該行為人有偽造他人署押或印
    文之犯意（參照最高法院82年台上字第4169號判決）。被告
    丙○○以其案發時雖叫「游啟文」，惟其對外即已有使用「
    丙○○」，並提出中祿建設股份有限公司與甲○○於八十八
    年三月四日所簽訂之合作協議書影本（其中第五條記載「甲
    乙雙方同意以陳建維先生、丙○○先生為協商人，以利公司
    經營與決策」等文句）、丁○○於八十九年聖誕節寄予丙○○之賀卡（內稱「正文兄」）及榮工報導八十七年十月一日
    頭版新聞影本（其內容記載「富佑國際開發公司游執行長正
    文」等文字）各乙份附卷為證（見原審卷第五十一至五十三
    、五十九、二二九至二三○、二三五至二三六頁），而經本
    院本審審理時傳喚證人甲○○到庭具結後證稱：88年間，在
    庭的被告丙○○有兩個名字，游啟文是正名，對外也有使用
    丙○○。游啟文和丙○○是同一人，兩個名字都同時在稱呼
    他云云，是被告所辯伊當時對外同時使用「游啟文」及「丙○○」名字云云，已非無據，另依被告丙○○以海王公司代
    表人之名義與自訴人國慶公司於八十九年九月八日所簽訂之
    合夥契約書，當事人欄打字為「代表人丙○○」，而蓋用「
    游啟文」之印文，則自訴人國慶公司應知悉被告丙○○同時
    有以「游啟文」及「丙○○」名字對外行之，主體之同一性
    要無誤認之虞，是被告丙○○簽立上揭票據時，雖均以「丙○○」為發票人，惟被告丙○○與其他人生意、金錢或書信
    往來及交換之名片既均有以「丙○○」名義為之，依上開說
    明，案發時，被告丙○○以「丙○○」名義已對外行之多年
    ，並已為多數人所知悉，而被告丙○○亦從未否認於上開票
    據上所簽署之署名非其本人，至發票人之身分證統一編號並
    非簽發本票之必要要件，而一般人亦大都不知悉他人之身分
    證統一編號，是被告丙○○縱有於系爭本票上誤載其身分證
    統一編號，亦不致有使人誤認之虞，又以本件系爭本票係被
    告丙○○經自訴人國慶公司要求應提出擔保時所簽發，並依
    證人周毅上揭於原審法院審理時之證述，系爭三張本票都是
    由其與被告丙○○面對面開的，以此被告乙○所辯並未在場
    且不知情，即非無據，是被告丙○○、乙○所辯無偽造及行
    使偽造有價證券之犯意，應屬可採，被告丙○○、乙○此部
    分犯行尚屬不能證明，惟自訴意旨認被告等人此部分犯行與
    上開論罪部分具有修正前牽連犯之裁判上一罪關係，爰不另
    為無罪之諭知，附此敘明。
據上論斷，應依刑事訴訟法第369條第1項前段、第332條、第364
條、第299條第1項前段，修正前刑法第28條、第56條、第55條、
刑法第216條、第210條、第339條第1項、第219條，刑法施行法
第1之1條，判決如主文。
本案經檢察官陳大偉到庭執行職務。
中    華    民    國    98    年    5     月    20    日
                  刑事第十五庭  審判長法  官  吳昭瑩
                                      法  官  李釱任
                                      法  官  張傳栗
以上正本證明與原本無異。
如不服本判決，應於收受送達後10日內向本院提出上訴書狀，其
未敘述上訴之理由者並得於提起上訴後10日內向本院補提理由書
（均須按他造當事人之人數附繕本）「切勿逕送上級法院」。
                                      書記官  吳玉華
中    華    民    國    98    年    5     月    20    日
附錄：本案論罪科刑法條全文
刑法第二百十六條：
行使第二百十條至第二百十五條之文書者，依偽造、變造文書或
登載不實事項或使登載不實事項之規定處斷。
中華民國刑法第二百十條
偽造、變造私文書，足以生損害於公眾或他人者，處 5 年以下有
期徒刑。
刑法第三百三十九條第一項：
意圖為自己或第三人不法之所有，以詐術使人將本人或第三人之
物交付者，處五年以下有期徒刑、拘役或科或併科一千元以下罰
金。


司法院資訊處製作；財團法人民間司法改革基金會備份。
